【裁判字號】    88,訴,3214
【裁判日期】    890324
【裁判案由】    履行契約
【裁判全文】
臺灣臺北地方法院民事判決  八十八年度訴字第三二一四號
    原      告  丙○○
    訴訟代理人  陳鄭權律師
    複  代理人  姜俐玲律師
    被      告  新燕實業股份有限公司  設台北市○○○路○段一一號一七樓
    法定代理人  乙○○        .
    訴訟代理人  丁○○        .
                甲○○        .
                曾大中律師
右當事人間履行契約事件，本院判決如左：
    主    文
被告應給付原告新台幣伍拾柒萬元，及其中新台幣肆拾柒萬元自民國八十八年十二月
八日起至清償日止，按年利率百分之五計算之利息。
原告其餘之訴駁回。
訴訟費用由原告負擔五分之二，餘由被告負擔。
本判決第一項於原告以新台幣拾伍萬元供擔保後得假執行。被告如於假執行程序實施
前，以新台幣伍拾柒萬元為原告預供擔保，得免為假執行。
原告其餘假執行之聲請駁回。
    事    實
甲、原告方面：
  一、聲明：被告應給付原告新台幣九十四萬元及自八十八年十二月八日按年息百分
      之五計算之利息，及為以供擔保為條件之假執行宣告。
  二、陳述：原告與被告於民國八十八年五月四日簽立買賣契約書，約定買受座落於
      桃園縣八德市○○段六一六號持分土地及其上門牌號碼桃園縣八德市○里段○
      ○路三巷十三號建物，及地下室第一層編號 A四五號停車位乙個，約明總價款
      為新台幣（下同）六百萬元，詎料原告依約支付四十七萬元後，被告發生財務
      危機，始終未能塗銷係爭房地之抵押貸款，原告因恐縱使完成過戶事宜，將仍
      不免因被告未能清還貸款而難逃被拍賣之命運，原告爰依買賣契約第十三條之
      規定通知被告限期塗消融資抵押權，因被告未依通知期限改正，原告乃依買賣
      契約第十四條之規定解除契約並請求返還以繳付之價金及同額之違約金。
  三、證據：提出房地買賣契約書影本一份、付款期別明細表影本一份、律師函影本
      一份、存證信函影本一份、公司變更事項登記卡影本一份、戶籍謄本一份。
乙、被告方面：
  一、聲明：駁回原告之訴，及為以供擔保為條件免為假執行之宣告。
  二、陳述：系爭買賣契約第十三條並未約定塗銷抵押權之時間，而依照契約約定，
      原告有先繳付各期價金及規費之義務，惟原告迄今繳付之價金尚不及總價款之
      百分之十即拒絕依約繼續繳付價金，故其所為之催告自不生效力，被告並無任
      何給付義務可言。
  三、證據：提出房地買賣契約書影本一份、付款期別明細表影本一份、律師函影本
      一份、存證信函影本一份
    理    由
一、本件原告起訴主張其與被告於八十八年五月四日簽立買賣契約書，約定買受座落
    於桃園縣八德市○○段六一六號持分土地及其上門牌號碼桃園縣八德市○里段○
    ○路三巷十三號建物，及地下室第一層編號A四五號停車位乙個，約明總價款為
    六百萬元，詎料原告依約支付四十七萬元後，被告發生財務危機，始終未能塗銷
    係爭房地之抵押貸款，原告因恐縱使完成過戶事宜，將仍不免因被告未能清還貸
    款而難逃被拍賣之命運，原告爰依買賣契約第十三條之規定通知被告限期塗消融
    資抵押權，因被告未依通知期限改正，原告乃依買賣契約第十四條之規定解除契
    約，並依照契約關係起訴請求返還已繳付之價金及違約金等情。被告則以系爭買
    賣契約第十三條並未約定塗銷抵押權之時間，而依照契約約定，原告有先繳付各
    期價金及規費之義務，惟原告迄今繳付之價金尚不及總價款之百分之十即拒絕依
    約繼續繳付價金，故其所為之催告自不生效力，被告並無任何給付義務等語資為
    抗辯。
二、原告主張就前揭房地與被告訂定買賣契約，締約後被告發生財務危機，且原告曾
    催告要求塗銷土地建築融資抵押權而迄今仍未塗銷乙節，為被告所不爭執，復有
    買賣契約書及存證信函暨回執影本在卷可稽，足堪信其主張為真實。故本件所應
    審就者為原告有無依買賣契約行使解除權之權利。
三、查系爭買賣契約第十三條就塗銷抵押權之約定為：「乙方（即被告）保證本約買
    賣房地產權清楚，絕無一屋數賣之情事。乙方如因建築融資設定抵押權，應負責
    塗銷理清，定約後該房地如有可歸責乙方事由之糾葛情事者，概由乙方自行清理
    。」次查系爭買賣契約第十條第一項就原告繳款義務之約定為：「甲方（即原告
    ）繳清各期款項、代辦代墊支各項費用、逾期付款之滯納金及繳清辦理產權登記
    及抵押權設定之各項費用及稅捐，並完成金融機關貸款手續，且將貸款金額全數
    撥交乙方，且將貸款金額全數撥交乙方，全部履行本約各條款義務後，乙方應即
    通知甲方進行交屋... 」。綜觀兩造買賣契約之約定，顯然原告負有應先為給付
    買賣價金之義務，惟因被告於締結買賣契約後發生重大之財務危機，致就本件系
    爭房地買賣之特定物之債，是否得依約履行客觀上容有疑慮，原告於八十八年七
    月十四日以桃園府前郵局第二八六號存證信函通知被告「於七日內塗銷建築抵押
    融資，逾限契約自動解除」，核其法律性質係行使民法第二百六十五條之不安抗
    辯權並兼具民法第二百五十四條之定期催告。
四、按依民法第二百六十五條之規定：「當事人之一方，應向他方先為給付者，如他
    方之財產，於訂約後顯形減少，有難為對待給付之虞時，如他方未為對待給付或
    提出擔保前，得拒絕自己之給付。」且所謂有難為對待給付之虞，無須至宣告破
    產或經強制執行而無效果之程度，苟其財產顯形減少，在客觀上有難以對待給付
    之虞即可，至於財產減少之原因，亦與是否具備可歸責事由無關。故原告雖就系
    爭房地買賣價金負有先為給付之義務，惟已因其行使不安抗辯權而免除遲延責任
    ，且原告所行使之不安抗辯權效力須俟被告為對待給付或提出擔保後始歸消滅。
    次按原告既已依民法第二百六十五條定相當期間催告被告，且被告亦未於原告催
    告後為願否為對待給付或提出擔保之確定答覆，原告自得依據買賣契約第十四條
    第一項之約定解除系爭買賣契約。
五、復按民事訴訟法第二百七十七條規定：「當事人主張有利於己之事實者，就其事
    實有舉證責任」，本件被告雖抗辯塗銷建築融資抵押權係可為補正，且被告從未
    拒絕補正等情，惟原告於八十八年七月十四日以桃園府前郵局第二八六號存證信
    函催告被告，至八十八年七月三十日提起本件訴訟時，計有十六日之相當期間可
    供被告為對待給付或提出擔保，揆諸前揭法條意旨，被告就其對待給付或提出擔
    保負有舉證責任，卻未能提出證據以實其說，所辯尚無可採。另按原告既已依前
    揭存證信函踐行定期催告程序，嗣後並於起訴狀中明確主張解除系爭買賣契約並
    請求給付已繳交之買賣價金及違約金，顯然已以起訴狀繕本之送達為解除契約之
    意思表示，被告答辯買賣契約未經合法解除，亦無足採。
六、末查系爭買賣契約第十四條第一項就解約效力約定為：「解約時乙方（即被告）
    除應將甲方（即原告）已繳付價款退還甲方外，並應賠償本約房地總價款百分之
    二十計算之違約金；但該賠償之金額超過甲方已繳價款者，則以甲方已繳價款為
    限。」系爭買賣契約迄經合法解除已如前述，原告所得請求返還之總金額本為已
    繳付價金四十七萬元及加計一倍之違約金共計九十四萬元，惟查本件原告係於八
    十八年五月四日簽立系爭買賣契約，並於同年七月即解除買賣契約，且所繳交之
    買賣價金四十七萬元尚不及買賣總價款六百萬元之百分之十，衡諸系爭房地之整
    體買賣流程及兩造經濟情狀等一切客觀情事，暨原告所受之實際損害非鉅，復審
    酌違約金之法律性質本係損害賠償總額之預定，倘約定之違約金金額過高者，法
    院得減至相當之數額，本件原告請求加計一倍之違約金顯係過高，違約金部分應
    以十萬元為洽當，違約金有屬於懲罰之性質者，有屬於損害賠償約定之性質者，
    且依最高法院六十二年一三九四號判例要旨：「本件違約金如為懲罰之性質，於
    上訴人履行遲延時，被上訴人除請求違約金外，固得依民法第二百三十三條規定
    ，請求給付遲延利息及賠償其他之損害，如為損害賠償約定之性質，則應視為就
    因遲延所生之損害，業已依契約預定其賠償，不得更請求遲延利息賠償損害。」
    故本件違約金既係就系爭房地買賣契約所為之約定，兩造既未於買賣契約表明該
    違約金係屬懲罰性或損害賠償總額之預定，依民法第二百五十條第二項前段應視
    為因不履行所生損害之賠償總額，原告就違約金部分自無從一併請求法定遲延利
    息。
七、綜上所述，原告本於買賣契約關係起訴請求被告返還已繳付之買賣價金四十七萬
    元及違約金十萬元部分，暨其中四十七萬元自起訴狀繕本送達之翌日即八十八年
    十二月八日起至清償日止，按年利率百分之五計算之利息，為有理由，應予准許
    。逾越此部分之請求，為無理由，應予駁回。
八、假執行之宣告：兩造就原告前開勝訴部分均陳明願供擔保，聲請宣告及免為假執
    行，均核無不合，爰各酌定相當擔保金額准許之。至於原告敗訴部分，其假執行
    之聲請已失所附麗，應併予駁回。
九、本件事證已臻明確，兩造其餘攻擊防禦方法於判決結果不生影響，爰不另一一贅
    述，附此敘明。
據上論結：原告之訴為一部有理由，一部無理由，依民事訴訟法第七十九條但書、第
三百九十條、第三百九十條第二項判決如主文。
中      華      民      國    八十九    年      三      月    二十四    日
                                    民事第六庭法      官  賴劍毅
右正本證明與原本無異
中      華      民      國    八十九    年      三      月    二十九    日
                                              法院書記官  謝梅琴


司法院資訊處製作；財團法人民間司法改革基金會備份。
